【裁判字號】    97,簡上,407
【裁判日期】    980819
【裁判案由】    給付票款
【裁判全文】
臺灣臺北地方法院民事判決             97年度簡上字第407號
上  訴  人  乙○○
訴訟代理人  李永然律師
            盧孟蔚律師
被上訴人    財團法人景文科技大學
法定代理人  丙○○
訴訟代理人  王寶輝律師
複  代理人  劉友盛律師
            黃文祥律師
上列當事人間請求給付票款事件，上訴人對於中華民國97年5月
30日本院新店簡易庭90年度店簡字第299號第一審判決提起上訴
，本院於98年8月5日言詞辯論終結，判決如下：
    主      文
上訴駁回。
第二審訴訟費用由上訴人負擔。
    事實及理由
一、上訴人主張：訴外人即被上訴人之董事長張萬利於88年12月
    間以私立景文技術學院（嗣改為財團法人景文科技大學即被
    上訴人）周轉所需為由，以該校名義向伊借款，伊乃交付發
    票人為林龍、發票日為民國88年12月15日、票面金額為新臺
    幣（下同）3,000萬元、受款人「私立景文技術學院」並註
    明「禁止背書轉讓」之支票1紙與張萬利，張萬利則交付被
    上訴人為發票人、發票日為89年12月14日、票面金額3,000
    萬元、受款人未載、付款人為中國信託商業銀行敦北分行、
    支票號碼AG0000000號之支票1紙予伊收執（下稱系爭支票）
    ，惟伊於90年2月2日為系爭支票付款之提示，竟遭「存款不
    足及拒絕往來戶」理由退票。伊所交付由林龍簽發之前開支
    票既由財團法人景文技術學院經由第一銀行信義分行提示，
    兩造間之消費借貸契約顯然成立且生效，而用以清償借款之
    系爭支票又未能兌現，被上訴人自應如數給付票款及其利息
    。爰依票據法律關係，求為判命被上訴人給付3,000萬元，
    及自90年2月2日起至清償日止，按年息6%計算之利息；願供
    擔保請宣告准予假執行。
  (二)上訴人所借款項確實存入被上訴人帳戶，並如張萬利所言是
    用以發放被上訴人之教職員薪資，則顯然張萬利當時是以被
    上訴人之代表人之身分向上訴人借款，而非張萬利個人向上
    訴人借款，亦即借貸關係係存在兩造之間，而非上訴人與張
    萬利間。本件借貸債權並非假債權，且被上訴人之各項軟硬
    體設備，難道不是張萬利於擔任董事長時期所興建、購置？
    被上訴人何能推卸還款之責，利用張萬利潛逃國外，未能清
    楚交待所有對外借款之情形，反而受到不當得利？
  (三)系爭中國信託商業銀行敦北分行帳號000000000000之帳戶，
    係被上訴人早於82年6月3日即開設，系爭支票所蓋用之印鑑
    ，亦與系爭支票帳戶之原留印鑑相符，該帳戶之空白票據又
    是被上訴人學校之出納人員張佩玲所領用與保管，且系爭支
    票是被上訴人當時之董事長張萬利所交付，由此可知，系爭
    支票並非偽造。張萬利有無開設銀行帳戶之權，應是中國信
    託商業銀行敦北分行所應審查之事項，有關張萬利、林宗嵩
    簽發支票有無逾越授權範圍，也是被上訴人內部授權範圍問
    題，既然中國信託商業銀行敦北分行准予被上訴人開設帳戶
    ，該帳戶又是被上訴人自82年間起就開始使用，且張萬利、
    林宗嵩又分別為被上訴人之董事長與校長，並非無權簽發支
    票之人，則上訴人取得系爭支票，自無惡意可言。
二、被上訴人則以：
  (一)張萬利雖為伊之前任董事，惟未擔任校長、主辦會計或出納
    乙職，並非私立學校法第66條授權頒佈之私立學校建立會計
    制度實施辦法第15條所規定有權以伊名義簽發系爭支票支人
    ，系爭支票顯係張萬利盜用「景文技術學院」及「林宗嵩」
    之印章而簽發。
  (二)訴外人林龍所簽發，票號JT0000000號，發票日88年12月15
    日，面額3,000萬元支票，雖曾經由伊設於第一商業銀行信
    義分行之帳戶（帳號：00000000000）提示，但不僅上訴人
    迄未舉證證明兩造間如何成立3,000萬元之借貸行為，系爭
    支票係張萬利向上訴人借款而違背其任務之行為，復已經刑
    事判決認定明確，由此足認兩造間無消費借貸關係。
  (三)縱使上訴人所提景文技術學院超商及美食餐廳承辦契約、景
    文技術學院學生宿舍餐廳承辦契約及其收據為真正，然表見
    代理僅意定代理始有適用，張萬利無權代表伊向上訴人借貸
    ，不生表見代理問題，無由要求伊負擔向上訴人借貸之授權
    人之責。張萬利其家族掏空被上訴人校產，並以伊之名義偽
    造大量票據，上訴人及其兄弟甲○○所持有伊為發票人之支
    票5張，金額高達1億600萬元，並經刑事判決認定出於偽造
    。系爭支票簽發時，訴外人張萬利固為被上訴人之董事長，
    但無權開設金融支票帳戶、簽發支票，亦無權授權他人為之
    。林宗嵩雖為校長，但依私立學校法第66條及教育部頒布「
    私立學校建立會計制度實施辦法」第15條規定，不得單獨開
    設金融支票帳戶或簽發支票，亦無權逾越預算範圍簽發系爭
    支票。系爭支票票載發票日89年12月14日，依被上訴人89學
    年度之預算書，兩造間均無借貸或其他原因存在而需簽發系
    爭支票交付上訴人付款之情形。本院90年訴字第1255號、臺
    灣高等法院93年矚上訴字第3號刑事判決認定張萬利、張勤
    、張秀瑛、林宗嵩分別共同偽造被上訴人票據，供該集團借
    貸或擔保之用，論以共同偽造有價證券罪並諭知沒收，上訴
    人不得主張權利。退一步言，縱使系爭支票有效，上訴人取
    得系爭支票與被上訴人無對價關係，且係惡意取得，縱無惡
    意，亦有重大過失，不得享有票據上之權利，即使上訴人與
    張萬利等人有對價關係已付出相當之代價，依票據法第13
    條、第14條第1項之規定、最高法院69年台上字第543號判例
    意旨，亦不得享有票據上之權利，要求被上訴人付款。本院
    90年訴字第1255號、臺灣高等法院93年矚上訴字第3號刑事
    判決已明確認定借貸關係存在於上訴人與訴外人張萬利間等
    語置辯。並聲明：(一)上訴人之訴駁回。(二)如受不利判決，願
    供擔保請准宣告免為假執行。
三、原審為上訴人敗訴之判決，上訴人提起上訴，聲明為：(一)原
    判決廢棄。(二)被上訴人應給付上訴人3,000萬元，及自90年2
    月2日起至清償日止，按年息5%計算之利息。(三)願供擔保，
    請准宣告假執行。被上訴人則答辯聲明：(一)上訴駁回。(二)如
    受不利判決，願供擔保，請准宣告免為假執行。
四、兩造不爭執之事項：
  (一)上訴人持有發票人欄蓋有「景文技術學院」「林宗嵩」印文
    、付款人為中國信託商業銀行敦化分行、發票日為89年12月
    14 日、票面金額為3,000萬元、票號為AG0000000號之系爭
    支票，經上訴人於90年2月2日為付款提示，因存款不足及拒
    絕往來戶遭退票。
  (二)被上訴人當時之董事長張萬利於88年12月間以景文技術學院
    需要資金週轉為由向上訴人借款3,000萬元，並交付系爭支
    票與上訴人。上訴人則交付由訴外人林龍簽發、發票日為88
    年12月15日、付款人為中興商業銀行三重分行、受款人為私
    立景文技術學院、票面金額為3,000萬元、票號為JT0000000
    號、記載禁止背書轉讓之該紙支票與張萬利，該紙支票經由
    財團法人景文技術學院經由第一銀行信義分行提示。
  (三)中國信託商業銀行支票存款帳戶為張萬利向該行申請「景文
    技術學院」、「林宗嵩」印文之存款印鑑帳戶，系爭支票上
    「景文技術學院」之印文與前開中國信託商業銀行支票存款
    印鑑卡上之印文相符。
    （以上三項見原審97年5月22日及97年5月29日言詞辯論筆錄
    ）。
  (四)兩造為系爭支票之直接前後手（見本院卷第62頁反面即97年
    8月8日準備程序筆錄）。
五、兩造之爭點及論述：
    上訴人主張其執有系爭支票，故自得依據票據法律關係請求
    被上訴人給付票款等情，為被上訴人否認，並以前揭情詞置
    辯，故本件之主要爭點厥為：(一)林宗嵩是否有權代表被上訴
    人簽發系爭支票？(二)兩造間關於系爭支票之簽發是否有票據
    法上原因法律關係存在？玆分述如下：
  (一)林宗嵩於身為被上訴人校長期間有權代表被上訴人簽發系爭
    支票。
  1.私立學校法第66條規定：「私立學校應建立會計制度，辦理
    會計事務；其辦法由教育部定之」，而教育部據此授權所定
    頒之「私立學校建立會計制度實施辦法」第15條及第19條分
    別規定：「私立學校所有收入，均應存入其在金融機構開設
    之專戶，付款時，除小額零用金外，以直接匯撥或簽發支票
    為之，並應由校長、主辦會計人員及出納人員會同簽名或蓋
    章」、「私立學校主辦會計人員，除直接受校長之指揮、監
    督外，有關會計事務應受主管教育行政機關主辦會計人員之
    監督與輔導」，然此俱屬私立學校主管機關對於私立學校之
    行政監督管理規定，尚無變動私法上權利義務之效力，即私
    立學校違反上開規定時，僅負責之人應負行政責任，並不足
    以影響該人所為法律行為之效力。又「某甲既係某國立專科
    學校校長，依其所訂契約內容觀之又係以校長身份代表學校
    所為之意思表示，自不因其在該甲第二號證上未標明為校長
    亦未蓋有校印，遂指為其私人之行為，而應由其私人負責。
    又某甲之行為係在保全公物之適當措施，要非上訴人所得以
    其此項代表學校之行為事先未經呈奉上級官署許可，遂否認
    其效力」（最高法院44年度台上字第1729號判決意旨參照）
    、「被上訴人雖為公立學校，惟如與人民或商號發生私法關
    係者，仍應負其責任，其前任校長曾○中倘確曾以被上訴人
    名義，參加上訴人前身台灣合會儲蓄股份有限公司之合會，
    領取合會金後，與之訂立償還合會金契約書，即難謂無負擔
    此項債務之義務。至被上訴人對於借款未編預算不按法定程
    序辦理，此乃被上訴人與其上級機關之內部關係，不得以此
    對抗第三人」（最高法院72年度台上字第354號判決意旨參
    照）。
  2.兩造均不爭執張萬利向中國信託商業銀行申辦「景文技術學
    院」、「林宗嵩」印文之存款印鑑帳戶，上訴人持有之系爭
    支票上之印文與張萬利向中國信託商業銀行申辦「景文技術
    學院」、「林宗嵩」印文之支票存款帳戶之支票存款印鑑卡
    之印文相符，自應推定系爭支票為真正。又訴外人張萬利、
    林宗嵩於身為被上訴人董事長及校長期間，自有權代表被上
    訴人簽發系爭本票，縱張萬利或林宗嵩未依行政監督相關之
    法定程序辦理，或被上訴人學校內部有任何權限限制，亦屬
    被上訴人與上級機關或其內部單位之內部關係，不得以此對
    抗上訴人。系爭支票既係經有權之人簽發，自屬有效之票據
    。
  (二)兩造間無原因法律關係存在，上訴人無向被上訴人請求給付
    系爭票款之權。
  1.按「當事人主張有利於己之事實者，就其事實有舉證之責任
    。」民事訴訟法第277條前段著有明文。又支票固為無因證
    券，票據債務人不得以自己與發票人或執票人前手間所存在
    之抗辯事由對抗執票人。然發票人究非不得以自己與執票人
    間所存之抗辯事由對抗執票人，此觀票據法第13條前段之反
    面解釋即明。惟因票據為無因證券，執票人行使票據上之權
    利，原則就其如何取得該票據之原因事實，毋庸負舉證之責
    。反之，票據債務人如以其自己與執票人間所存抗辯事由對
    抗執票人，即應由票據債務人就此項事由負舉證之責。然發
    票人一旦提出其基礎原因關係（如消費借貸)不存在之對人
    抗辯，執票人自應就該基礎原因關係存在之積極事實負舉證
    之責任。故發票人與執票人倘係授受票據之直接當事人，發
    票人即非不得以其交付支票之原因基礎關係不存在之抗辯。
    「支票固為無因證券，票據債務人不得以自己與發票人或執
    票人前手間所存在之抗辯事由，對抗執票人。然發票人非不
    得以自己與執票人間所存之抗辯事由對抗執票人，此觀票據
    法第十三條本文之反面解釋自明。本件兩造為系爭支票之直
    接前後手（見上開不爭執事項(四)），則被上訴人自得以自己
    與上訴人間所存之抗辯事由對抗上訴人。又如發票人一旦提
    出其基礎原因關係不存在之對人抗辯，執票人自應就該基礎
    原因關係存在之積極事實，負舉證責任。本件被上訴人固主
    張伊係因借款予上訴人而直接收受系爭支票，而上訴人則否
    認之，提出其基礎原因關係不存在之對人的抗辯，則被上訴
    人對於已交付借款、消費借貸關係有效成立之積極事實，自
    應負舉證責任。」此經最高法院著有87年度台上字第1601號
    判決可資參照。
  2.執票人上訴人與發票人被上訴人間為授受票據之直接前後手
    關係，被上訴人自得以其自己與執票人上訴人間所存抗辯事
    由對抗執票人之上訴人，已如上述。本件被上訴人既然抗辯
    兩造間基礎原因關係不存在，依前揭說明，自應由執票人即
    上訴人就執有系爭本票之基礎原因關係存在之積極事實負舉
    證之責任。上訴人雖主張系爭支票係張萬利以被上訴人名義
    向上訴人借款，借貸關係存在兩造之間，並提出該紙支票影
    本證明借款確實存入被上訴人帳戶內。惟支票為無因證券，
    交付票據之原因甚多，或為贈與、或為買賣、或為確保當事
    人間已存在之法律關係、或為消滅已存在之法律關係，非僅
    囿於金錢借貸一端而已，故除別有證據外，僅為支票之簽發
    、授受或轉讓，尚自不足以證明其原因事實（最高法院89年
    度台上字第1082號判決參照），又參諸本院90年訴字第1255
    號、臺灣高等法院93年矚上訴字第3號刑事判決均認定系爭
    支票係「張萬利、張勤、林宗嵩、張秀瑛共同基於意圖供行
    使之用並概括之犯意，超越授權範圍而未依學校既定之會計
    程序，由張萬利親自或指示林宗嵩、張秀瑛向景文技術學院
    保管支票之張珮玲索取空白支票，要求蕭昭宜蓋用印鑑，或
    由林宗嵩自行蓋印，而偽造如表所示之支票，分別交由張秀
    瑛、張萬利、張勤等人，持向地下錢莊業者借貸二千一百五
    十萬元、向陳錫南、碩良科技公司（負責人高彥勳）、學校
    福利社負責人甲○○、乙○○等人借款如表一所示之金錢，
    而為違背其任務之行為，使景文技術學院負擔張萬利之私人
    借貸債務，致生損害於景文技術學院。」等情，有前開刑事
    判決附卷可稽（見本院卷第52頁至58頁）。是系爭支票既係
    張萬利要求上訴人校長林宗嵩簽發交付之，以供其個人向上
    訴人借款時作為擔保之用，並使被上訴人方面負擔張萬利之
    私人借貸債務，致生損害於被上訴人，則被上訴人抗辯其與
    上訴人間就系爭支票並無原因關係存在等語，自屬可採。因
    此上訴人僅以被上訴人提領訴外人林龍簽發之該紙支票，即
    遽謂兩造間存有消費借貸契約，上訴人已為消費借貸款之給
    付云云，尚屬速斷。此外，上訴人復無法提出其他證據證明
    兩造間確有原因債權關係之合意存在之事實，則被上訴人抗
    辯兩造間無任何債權債務關係存在，即堪採信。
六、綜上所述，上訴人未能就其持有系爭支票之基礎原因關係債
    權舉證證明存在，被上訴人自得拒絕給付票款。從而，上訴
    人依票據關係請求被上訴人給付系爭票款3,000萬元及法定
    利息，為無理由，應予駁回，其假執行之聲請亦失所附麗，
    應併予駁回。原審為上訴人敗訴之判決，及駁回其假執行之
    聲請，並無不合。上訴意旨猶執前詞，指摘原判決不當，求
    予廢棄改判，為無理由，應予駁回。
七、本件事證已臻明確，兩造其餘攻擊防禦方法及所提證據，核
    與本件判決結果不生影響，爰不另一一論述，併予敘明。
八、據上論結，本件上訴為無理由，依民事訴訟法第436條之1第
    3項、第449條第2項、第78條，判決如主文。
中    華    民    國    98    年    8    月     19    日
                民事第五庭    審判長法  官  薛中興
                                    法  官  莊書雯
                                    法  官  陳文正
以上正本係照原本作成。
本件當事人須以本判決適用法律顯有錯誤為上訴理由時，始得於
本判決送達後二十日內向本院提出上訴狀，如已於本判決宣示後
送達前提起上訴者，應於判決送達後十日內補具上訴理由（均按
他造當事人之人數附繕本），並經本院許可後方得上訴最高法院
。
中    華    民    國    98    年    8    月     19    日
                                    書記官  詹雪娥
附註：
    民事訴訟法第四百六十六條之一（第一項、第二項）：對於
    第二審判決上訴，上訴人應委任律師為訴訟代理人。但上訴
    人或其法定代理人具有律師資格者，不在此限。
    上訴人之配偶、三親等內之血親、二親等內之姻親，或上訴
    人為法人、中央或地方機關時，其所屬專任人員具有律師資
    格並經法院認為適當者，亦得為第三審訴訟代理人。


司法院資訊處製作；財團法人民間司法改革基金會備份。
